臺灣高等法院民事判決　九十五年度重勞上更(一)字第八號
上　訴　人　乙○○
訴訟代理人　王永春律師
複 代理 人　胡智忠律師
被 上訴 人　臺北縣蘆洲市公所
法定代理人　甲○○○
訴訟代理人　袁健峰律師
　　　　　　陽文瑜律師
上列當事人間確認僱傭關係存在事件，上訴人對於中華民國九十
二年十二月二十九日臺灣板橋地方法院九十二年度勞訴字第二二
號第一審判決提起上訴，經最高法院第一次發回更審，上訴人並
為訴之擴張，本院於九十六年二月十三日言詞辯論終結，判決如
下：
    主      文
上訴駁回。
擴張之訴及假執行之聲請均駁回。
第二審、擴張之訴及發回前第三審訴訟費用由上訴人負擔。
    事實及理由
甲、程序方面：
一按「當事人不得提出新攻擊或防禦方法。但有下列情形之一者
  ，不在此限：三　對於在第一審已提出之攻擊或防禦方法為補
  充者。‧‧‧六　如不許其提出顯失公平者」，民事訴訟法第
  四百四十七條第一項第三款、第六款定有明文。上訴人於本院
  聲請訊問證人丙○○等人，雖係於本院提出之新攻擊方法，然
  係對於在第一審已提出之攻擊方法（被上訴人提出之「平時考
  核查勤記錄表、不適用人員一覽表中不適任事實之陳述內」之
  記錄內容皆屬，原審卷第二一五頁）為補充，且該等文書係公
  文書，公文書推定為真正（同法第三百五十五條第一項參照）
  ，上訴人聲請訊問證人丙○○等人係為推翻前開公文書之真正
  ，則如不許其提出即屬顯失公平，是上訴人於本院聲請訊問證
  人丙○○等人，應予准許。
二另按於第二審為訴之變更、追加或提起反訴，非經他造同意，
  不得為之。但民事訴訟法第二百五十五條第一項第二款至第六
  款情形，不在此限，同法第四百四十六條第一項定有明文。上
  訴人於原審除請求確認兩造自民國九十二年一月一日起僱傭關
  係存在外，並請求被上訴人按月給付新臺幣（下同）四萬二千
  零五十四元，及自起訴狀繕本送達翌日起至清償日止，按年息
  百分之五計算之利息（原審調字卷第三頁），原審駁回上訴人
  之請求，上訴人就命被上訴人給付部分於發回前本院之聲明，
  僅請求被上訴人應自九十二年一月一日起至復職日止，按月於
  每月一日給付上訴人四萬二千零五十四元，不包括法定遲延利
  息（本院九十三年度重勞上字卷第三號卷〔下稱本院上字卷〕
  第二一○、二一五頁），上訴人於最高法院廢棄本院上字判決
  發回本院後，就命被上訴人給付部分之聲明包括前揭法定遲延
  利息部分（本院卷第一六二、一八一頁），核屬民事訴訟法第
  二百五十五條第一項第二款「擴張應受判決事項之聲明」，應
  予准許。又上訴人於原審請求「被告應按月給付原告‧‧‧」
  ，於本院聲明「被上訴人應自九十二年一月一日起至復職日止
  ，按月於每月一日給付上訴人‧‧‧」，核屬民事訴訟法民事
  訴訟法第二百五十六條「不變更訴訟標的，而補充或更正事實
  上或法律上之陳述者，非為訴之變更或追加」規定之補充或更
  正事實上或法律上之陳述者，自非為訴之變更或追加。
三再按「未於準備程序主張之事項，除有下列情形之一者外，於
  準備程序後行言詞辯論時，不得主張之‧‧‧」，民事訴訟法
  第二百七十六條第一項定有明文，本件於九十六年一月十五日
  宣示準備程序終結，上訴人於九十六年二月八日提出之辯論意
  旨狀主張「再予傳訊證人己○○、戊○○、丁○○、丙○○‧
  ‧‧」（本院卷第一四九、一七七頁），依上開規定，自不得
  再行主張。
乙、得心證之理由：
一上訴人起訴主張：伊係被上訴人僱用之正式清潔隊員，每月工
  資四萬二千零五十四元，詎被上訴人於九十一年十二月三十一
  日，藉詞伊對於所擔任之工作不能勝任為由，依勞動基準法（
  下稱勞基法）第十一條第五款規定，預告終止兩造間勞動契約
  ，惟被上訴人清潔隊工作規則（下稱工作規則）並無是項規定
  ，其終止自屬非法而不生效力，伊提起本件訴訟即有確認利益
  ，又依民法第四百八十七條前段規定，伊無補服勞務義務，但
  被上訴人仍應給付伊報酬等情，爰求為確認兩造自九十二年一
  月一日起僱傭關係存在，及命被上訴人按月給付四萬二千零五
  十四元，及自起訴狀繕本送達翌日起加計法定遲延利息之判決
  。
  被上訴人則以：工作規則並未排除勞基法之適用，若勞方已不
  能勝任其工作，資方猶不得依法終止僱傭關係，顯失衡平。伊
  係參酌員工平時考核、查勤記錄及員工評分記錄，並經考核委
  員會四次會議討論後，上訴人確有服務態度不佳、屢遭投訴、
  拒絕服從主管指揮，及煽動同事抵制勤務等主觀上怠忽所任工
  作情形，始決議認定上訴人確實無法勝任，非僅以單一事件或
  少數主管個人意見為憑，伊依勞基法第十一條第五款規定終止
  系爭勞動契約，自屬合法等語，資為抗辯。
二原審駁回上訴人之請求，上訴人提起上訴並為訴之擴張，聲明
  ：
  (一)原判決廢棄。
  (二)上廢棄部分，請求判決確認被上訴人與上訴人自九十二年一
    月一日起僱傭關係存在，被上訴人應自九十二年一月一日起
    至復職日止，按月於每月一日給付上訴人四萬二千零五十四
    元，及自起訴狀繕本送達被上訴人之日起至給付日止，按週
    年利率百分之五計算之利息。
  (三)前項後段之請求，願供擔保請准宣告假執行。
  被上訴人則聲明：上訴駁回。
三上訴人主張前揭事實，提出被上訴人僱用工友通知書、函、工
  作規則、存摺影本等件為證（原審調字卷第十至二九頁）。兩
  造就：(一)上訴人原任職於被上訴人，經考核評定不能勝任工作
  ，被上訴人於九十一年十二月二十八日依勞基法第十一條第五
  款規定預告終止勞動勞約，並已依規定發放資遣費、預告期間
  工資，匯入上訴人之帳戶、(二)上訴人主張被上訴人提出之員工
  考核會議記錄、查勤紀錄表、平時考核表係市公所清潔隊幹部
  戊○○等人為不實之記載所提出之刑事告訴，業經檢察偵查終
  結為不起訴處分確定、(三)上訴人於九十三年八月四日請求被上
  訴人出具離職證明書，由上訴人持往勞工保險局請領失業保險
  給付、(四)上訴人於八十八年四月一日由當時擔任蘆洲市長之黃
  劍輝所任（僱）用，黃劍輝與乙○○為二等姻親等事實不爭執
  ，並有被上訴人九十一年十二月二十八日北縣蘆清字第○九一
  ○○三九九八八號函、臺灣板橋地方法院檢察署檢察官不起訴
  處分書、臺灣高等法院檢察署處分書、上訴人之離職證明書等
  在卷可憑（原審調字卷第十一頁、本院九十三年度重勞上字卷
  第三號卷第八一至九二、二二六頁）。
四上訴人主張其遭被上訴人解僱，惟被上訴人之解僱非屬合法，
  不生效力云云，為被上訴人所否認，辯稱上訴人確有不能勝任
  工作之情形，被上訴人自得援引勞基法第十一條第五款之規定
  合法終止兩造間勞動契約等語。經查，被上訴人辯稱上訴人執
  勤時有：(一)九十一年三月八日煽動同仁抵制勤務、(二)九十一年
  五月十五日與民眾口角、(三)九十一年七月一日服務態度不佳，
  後二者並經民眾投訴，上訴人前開行為依序違反工作規則第五
  十三條第二項第五款、第一項第九款、第一項第九款之規定等
  情事，迭經口頭告誡，經被上訴人之考核委員會四次考評，認
  為不適任等事實，提出員工平時考核表、查勤記錄表、請假卡
  、四次考評會之簽呈、會議紀錄、不適任人員一覽表等為證（
  原審卷第二○至三九頁）。觀被上訴人歷經四次考評會，當屬
  慎重行事，復經證人即資遣上訴人時之副組長丙○○於原審到
  場證稱：「（提示卷附原告乙○○、李豐武平時考核、查勤記
  錄表並告以要旨，是否有實際見聞？）有一部份是我實際見聞
  ，有一部份是由隊部巡察員向我回報所記錄。」「先前隊長貼
  壹份公告，意思大概是新任市長上任前數日，由前任市長就清
  潔隊人員所為人事命令無效，嗣於九十一年三月八日中午一點
  多，在清潔隊的車庫，乙○○就對其他同仁說『我們繼續簽到
  ，等一下找記者到縣政府抗議』，當時我在現場」、「（九十
  一年三月八日當時由乙○○一人煽動或是另有其他人一起煽動
  ？）當天總共有三、四十人在場，我印象比較深刻的是乙○○
  、劉黃碧琴、黃月娥等前任市長親戚反應較激烈」、「（就證
  人為原告主管立場，請證人說明原告等人平時工作表現情形如
  何？）重新排班後，我覺得他們表現不佳」在卷；證人即資遣
  上訴人時之巡察員戊○○於原審到場證稱：「乙○○於九十一
  年五月十五日是否有與民眾口角，而經民眾電話投訴？情形如
  何？）有，當時我接到民眾投訴電話稱：乙○○隨車時，硬將
  民眾表示還要的東西塞入垃圾車內，還與民眾大、小聲，發生
  衝突，我接到電話是晚上」、「（乙○○是否於九十一年七月
  一日被民眾投訴，服務態度不佳？）詳細日期我忘記了，上次
  遭投訴之後，我又接到一通電話說該路段隨車人員服務不佳，
  我向組長報告，組長就會去查證是誰」、「是由陳建坤組長查
  證」等語；證人即資遣上訴人時之機動組組長陳建坤於原審到
  場證稱：「（你於考核、查勤記錄表蓋章，是表示何意義？）
  是認同查勤之結果。因為我是機動組組長本身就會四處去巡查
  ，對於隊員平時、平日之表現也有一點瞭解、概念，所以簽報
  上來我認為沒有問題，就蓋章了」、「（民眾投訴）沒有規定
  要做成電話紀錄，但接電話之人會隨手做成紀錄，再去查證是
  否屬實」、「（就原告主管立場所觀察，原告平日工作表現如
  何？）表現不盡理想」云云（原審卷第九八至一○六頁），顯
  然上揭查勤記錄表所記載上訴人有煽動同仁抵制勤務、與民眾
  口角、服務不佳等之記載與事實相符，被上訴人考核委員會經
  四次考評後，認上訴人不能勝任，核與工作規則第五十三條第
  二項第五款「聚眾要脅，妨害正常工作秩序者」、同條第一項
  第九款「服務態度不佳、惡少者」之規定（原審調字卷第二三
  頁）相符，尚非無據。另證人即被上訴人前清潔隊員郭麗華、
  林淑妙及張素娟於原審雖到場證稱：「（乙○○有無於九十一
  年三月間聚眾抵制清潔隊發布之命令及勤務？）沒有」云云（
  原審卷第二三八頁），然該等證人亦遭被上訴人解僱並曾於九
  十一年四月十九日至臺北縣政府勞工局參與勞資爭議協調會，
  業據其結證在卷，並有臺北縣政府處理勞資爭議協調會紀錄一
  份在卷可按（原審卷第一三○頁），上開證人三人本身與被上
  訴人既存有勞資爭議，本難期其證詞客觀公正，證人郭麗華、
  林淑妙及張素娟之證言自難作為有利於上訴人認定之依據。另
  上訴人於九十一年度係從事外勤工作，被上訴人考量在外從事
  清潔工作同仁之辛勞，為提昇外勤人員士氣，於九十一年度每
  位從事外勤工作之同仁均固定按月核撥六千元工作獎金等情，
  有被上訴人九十三年八月二十三日北縣蘆清字第○九三○○二
  四一二二號函可參（本院上字卷第一七二頁），是上訴人領取
  之六千元獎金係固定核撥予全體外勤工作人員，非因上訴人表
  現優異而核發，與本件被上訴人主張上訴人有「不能勝任工作
  」之情形無涉，上訴人仍不得據其曾月領六千元獎金而謂其無
  不能勝任工作之情形。
五上訴人雖否認上揭員工平時考核查勤記錄表所記載之違規事實
  ，然查此記錄表係被上訴人之公務員即查勤人員戊○○及副組
  長丙○○所填製，並由機動組組長、副隊長、隊長逐層簽認，
  應係公文書，依民事訴訟法第三百五十五條第一項「文書，依
  其程式及意旨得認作公文書者，推定為真正」之規定，推定為
  真正。且經證人丁○○於原審到場證稱：「因為市長認為清潔
  隊工作效率低落，請隊長加強考核、淘汰不適任員工，所以隊
  長請各組組長提出組內不能勝任之員工名單，共五十四位，在
  第一次工作考核會議討論，因為第一次的會議祇有組長出席，
  隊長認為可能不夠客觀，所以又召開第二、三次會議加入班長
  出席，第四次是祇有組長出席，是做最後的確定」、「我們是
  只就五十四位名單討論，就各班長、組長提出的不適任名單，
  由隊長詢問組長、班長有沒有意見，無意見即通過，有意見時
  再討論，而歷次會議有將不適任人數縮減，第一至第三次會議
  並沒有具體討論不適任事實，至第四次會議才具體的討論，列
  出不適任事實提報市長。開會時，與會人員都有一份清潔人員
  平時考核、查勤記錄表，並有各被考核員工之評分紀錄」、「
  於第四次不適任事實是彙整各組長、副組長及巡察員的意見，
  有增列平時考核、查勤記錄表所未記載之事實」等語；證人陳
  建坤證稱：「開會的時候就是由主管提出不適任事實，再由與
  會的人員表示意見」在卷。證人己○○證稱：「開會時各班、
  組長會就該員工平日表現綜合提出意見‧‧‧」在卷；證人即
  清潔隊代理隊長庚○○於原審到場證稱：「（第一次考核會議
  ，關於原告乙○○考評不適任事實，是由何而來？）由各班、
  組長平時的考核紀錄而來」、「（是否完全依據書面資料或可
  由與會者口頭補充？）除了書面資料，當然參加人也可以口頭
  補充」等語，有其等筆錄在卷可參（原審卷第九七至九八、一
  ○五、一○七、一○九頁）。另上訴人連同被資遣之其他隊員
  ，以盧芳文、己○○、丙○○、戊○○、陳建坤涉嫌偽造文書
  提出刑事告訴，亦經檢察官不起訴處分確定，有上述處分書各
  一件在卷足憑，已如前述，是前開平時考核、查勤記錄表自非
  不得憑採。上訴人於本院請求訊問丙○○、丁○○、戊○○、
  己○○等人，惟據證人戊○○等人於本院到場所為之證言（本
  院卷第一○○至一○四頁）仍難作為有利於上訴人認定之依據
  。上訴人否認員工平時考核、查勤記錄表所記載之違規事實云
  云，自無可取。
六被上訴人係以上訴人不能勝任工作為由，依勞基法第十一條第
  五款之規定終止兩造間勞動契約，為兩造所不爭執。上訴人雖
  主張縱認其確有不適任工作之事實，依工作規則第五十二條及
  第五十三條規定，被上訴人僅得予為申誡、記過或記大過處罰
  ，不得依上開規定終止兩造間勞動契約，被上訴人未對其為上
  開處罰，足認不適任事實陳述內容不實，且其年度考核總評分
  係六十三分，依工作規則第四十四條及第四十五條規定，年終
  考核結果係丙等，考核獎懲為留支原工餉，未達解僱程度，被
  上訴人之解雇不合法云云。惟按勞基法第十一條第五款所謂「
  不能勝任工作」，不僅指勞工在客觀上學識、品行、能力、身
  心狀態、不能勝任工作者而言，即勞工主觀上「能為而不為」
  、「可以做而不願意做」、違反勞工應忠誠履行勞務給付之義
  務者亦屬之，此因勞基法之立法本旨在於保障勞工權益，加強
  勞僱關係，促進社會與經濟發展觀之，固為當然解釋（最高法
  院八十六年度臺上字第八二號判決意旨參照，原審卷第四○頁
  ），是以僱主苟有積極事證足以證明勞工有上揭情事，自得依
  上開規定資遣。另工作規則中無明文排除勞基法第十一條第五
  款規定之適用，況其中第九十七條尚明文規定「本規則如有未
  盡事宜，依照勞動基準法及有關法令之規定‧‧‧辦理‧‧‧
  」（原審調字卷第二八頁），被上訴人自得適用勞基法第十一
  條第五款之規定，再勞基法第十一至第十三條，係為衡平勞資
  雙方，加強勞僱關係及社會經濟發展所為之強制規定，若謂勞
  方已「不能勝任工作」，資方仍不得依法終止僱傭關係，顯失
  衡平，尤以被上訴人為公務機關，須依法行政，法律未授權被
  上訴人容許員工於「不能勝任工作」時，不得行使終止僱傭關
  係，否則將使員工享有類似於終身職之工作條件，自與常情有
  違。至上訴人所引內政部函示「勞動基準法第一條第二項規定
  『雇主與勞工所訂勞動條件，不得低於本法所定之最低標準』
  、同法第五十五條第三項規定『本法施行前，事業單位原定退
  休標準優於本法者，從其規定』，又本法施行後，事業單位所
  定勞工退休標準優於勞動基準法規定者，自為法所允許‧‧‧
  事業單位退休標準優於勞動基準法之認定原則：勞工得自請退
  休之年齡、年資限制較該法第五十三條規定為短者‧‧‧」及
  及本院九十一年度勞上字第五五號判決認為事業單位所定勞動
  條件優於勞基法之規定，屬於有利於勞工之規定，應由勞資雙
  方遵循云云，均係指員工之退休條件得由勞資雙方任意約定，
  與本件情形不同，上訴人自不得比附援引上開內政部函、本院
  九十一年度勞上字第五五號判決為其利認定之依據。
七被上訴人經四次考核委員會議決議後，始決定以不能勝任擬予
  資遣，已如上述；決議過程中雖未予上訴人答辯或申訴、說明
  之機會，然勞基法第十一條第五款雇主以勞工對於所擔任之工
  作確不能勝任者為由預告資遣勞工，並未規定須予勞工答辯、
  申訴或說明之機會為終止勞動契約之前提要件。又是否終止勞
  動契約，涉及雇主單方考核懲處權利之行使，觀之工作規則第
  五十一條規定「懲處分為申誡、記過、記大過、解僱」自明（
  原審調字卷第二二頁），本非以勞工同意為必要。又為促進勞
  資和諧，雖非不得將勞工答辯、申訴或說明之機會等事項於工
  作規則之相關規定內明定，然工作規則第十六章「勞雇溝通」
  並無明文（原審調字卷第二七頁）。另行政院勞工委員會九十
  五年九月十八日勞資二字第○九五○○三九六七七號函雖載：
  「說明：二、查適用勞動階級之事業單位，除有該法第十一條
  、第十二條第一項各款情事之一或第十三條但書規定之情形外
  ，雇主不得任意終止勞動契約。又勞工如有該法第十二條規定
  之情形，因該等行為已使勞動契約之履行受到嚴重干擾，無法
  期待勞動關係持續存在，故雇主得依此條文不經預告終止勞動
  契約。惟終止勞動契約影響勞工工作權，事業單位宜給予員工
  答辯申訴機會」（本院卷第九四頁），亦僅說明事業單位「宜
  」給予員工答辯申訴機會，而非「應」給予員工答辯申訴機會
  ，該函尤未說明事業單位未給予員工答辯申訴機會時，其終止
  勞動契約不合法，是上開函不能為有利於上訴人認定之依據，
  本件難謂被上訴人之考核委員會於決議時，未通知上訴人答辯
  或予申訴或說明機會，程序有何瑕疵，上訴人執此以為被上訴
  人終止勞動契約不合法之論據，亦無可取。
八上訴人另主張被上訴人未於知悉解僱原因之日起三十日內通知
  解僱，解僱行為自不合法云云。惟按「勞工有左列情形之一者
  ，雇主得不經預告終止契約‧‧‧雇主依前項第一款、第二款
  及第四款至第六款規定終止契約者，應自知悉其情形之日起，
  三十日內為之」，勞基法第十二條第二項定有明文，然同法第
  十一條無此相同之規定，而被上訴人於九十一年十二月二十四
  日第四次決議始決議以不能勝任為解僱上訴人，旋即於同年月
  二十八日函告資遣，為兩造所不爭，未逾三十日，遑論本件被
  上訴人係以勞基法第十一條第五款不能勝任為由預告資遣，並
  非以勞基法第十二條各款為資遣之依據，自無勞基法第十二條
  第二項除斥期間之適用。再勞基法第十二條第二項之除斥期間
  乃使雇主對於勞工原已取得終止勞動契約之權利消滅，若非雇
  主承諾（如工作規則第五十四條第二項自行訂明），除非法律
  明文，自不逕行剝奪，勞基法第十一條第五款之事由得由雇主
  以預告終止勞動契約既未設除斥期間規定，自不比附援引以為
  限制之依據，上訴人此項主張，亦非可取。
九綜上所述：被上訴人依勞基法第十一條第五款預告終止兩造勞
  動契約，即無不合，上訴人請求確認兩造僱傭關係自九十二年
  一月一日起僱傭關係存在，並請求被上訴人應自九十二年一月
  一日起至復職日止，按月於每月一日給付上訴人四萬二千零五
  十四元，及自起訴狀繕本送達被上訴人之日起至給付日止，按
  週年利率百分之五計算之利息，於法無據，應予駁回，其假執
  行之聲請亦失所依據，應併予駁回。原審除上訴人請求法定遲
  延利息部分外，為上訴人敗訴之判決，並駁回其假執行之聲請
  ，核無不合。上訴意旨指摘原判決不當，求予廢棄改判，為無
  理由，應予駁回。上訴人於本院擴張請求上開法定遲延利息部
  分，於法無據，應予駁回，其假執行之聲請亦失所依據，應併
  予駁回。
十本件因事證已臻明確，兩造其餘攻擊、防禦方法及所為之立證
  ，與判決之結果不生若何影響，無庸再逐一予以論究，合併敘
  明。
據上論結，本件上訴、擴張之訴均為無理由，依民事訴訟法第四
百四十九條第一項、第七十八條判決如主文。
中　　華　　民　　國　九十六　年　　三　　月　　六　　日
　　　　　　　　　勞工法庭
                      審判長法　官  湯美玉
　　　　　　　　　　        法　官  許文章
　　　　　　　　            法　官  郭松濤
正本係照原本作成。
如不服本判決，應於收受送達後20日內向本院提出上訴書狀，其
未表明上訴理由者，應於提出上訴後20日內向本院補提理由書狀
（均須按他造當事人之人數附繕本）上訴時應提出委任律師或具
有律師資格之人之委任狀；委任有律師資格者，另應附具律師資
格證書及釋明委任人與受任人有民事訴訟法第466條之1第1項但
書或第2項（詳附註）所定關係之釋明文書影本。
中　　華　　民　　國　　96　　年　　3 　　月　　6 　　日
　　　　　 　　　　　　　　 書記官  賴淑真
附註：
民事訴訟法第466條之1（第1項、第2項）：
對於第二審判決上訴，上訴人應委任律師為訴訟代理人。但上訴
人或其他法定代理人具有律師資格者，不在此限。
上訴人之配偶、三親等內之血親、二親等內之姻親，或上訴人為
法人、中央或地方機關時，其所屬專任人員具有律師資格並經法
院認為適當者，亦得為第三審訴訟代理人。
